臺灣高等法院臺中分院刑事判決　　　　　民國九十二年度上更(一)字第三０八號
　　上　訴　人
　　即　被　告　丙○○
　　指定辯護人　甲○○
右上訴人因偽造有價證券案件，不服臺灣臺中地方法院中華民國八十九年十二月十九
日第一審判決（民國八十九年度訴字第六二七號，起訴案號：臺灣臺中地方法院檢察
署民國八十八年度偵字第一八七三三號），提起上訴，本院判決後，經最高法院發回
更審，本院判決如左：
    主      文
原判決撤銷。
丙○○意圖供行使之用，而偽造有價證券，累犯，處有期徒刑年貳月。
票號ＴＨ０六０六八０號，到期日中華民國八十六年八月二十五日，面額新台幣壹佰
萬元之本票上偽造「林登信」為發票人部分、票號ＴＨ０六０六八九號，到期日中華
民國八十六年十月二十五日，面額新台幣柒拾捌萬元之本票上偽造「林登信」為發票
人部分，均沒收。
    事      實
一、丙○○曾因賭博罪，經台灣台中地方法院判處有期徒刑陸月，如易科罰金以三百
    元折算一日，於民國（下同）八十三年一月十一日准予易科罰金執行完畢。詎仍
    不知悔改，明知已無支付能力，竟基於意圖為自己不法之所有之概括犯意，先於
    八十六年六月一日，在台中市○○○路七十二號召集民間互助會，自任會首，會
    首、會員共二十四人，每會每月新台幣（下同）三萬元，而丁○○○以本人及子
    女名義共參加五會（呂明珠一會、廖麗妃二會、廖國雄一會、廖麗滿一會），詎
    丙○○於收取丁○○○給付之同年六月、七月兩次互助會款共三十萬元後，隨即
    宣告停標，並拒絕返還丁○○○所繳之互助會款，丁○○○始知受騙。丙○○復
    自同年六月間某日起，前後五次，承前開犯意，以需款週轉為由，持由林勝裕等
    人所簽發之支票九紙（面額二十二萬元二紙；十二萬元一紙；二十萬元一紙；三
    十萬元一紙；五萬元一紙；十萬元二紙；九萬三千元一紙），經丙○○背書後，
    在台中市○○○路七十二號及同市○○路○段一九五號向丁○○○調借現款一百
    四十萬三千元，致丁○○○不疑有詐，而如數借予丙○○，詎上開九紙支票屆期
    經提示均不獲兌現，丁○○○始知受騙（以上部分業經本院前審判處有期徒刑十
    月已告確定在卷）。嗣丙○○為取回上開九紙支票及解決積欠之互助會款，竟另
    行起意，意圖供行使之用，於同年七月二十五日十九時許，在同市○○路一家Ｋ
    ＴＶ地點，同時分別在票號ＴＨ０六０六八０號，到期日中華民國八十六年八月
    二十五日，面額壹佰萬元之本票、票號ＴＨ０六０六八九號，到期日中華民國八
    十六年十月二十五日，面額柒拾捌萬元之本票上，以「林登信」名義及自己名義
    為共同發票人，偽造上開二紙本票，並在上開本票上各偽造「林登信」署押一枚
    ，並蓋用自己之指紋於「林登信」署押上後，並據以行使交付予丁○○○換回前
    開借款所交付之九紙支票，詎上開二紙本票屆期均不獲兌現。
二、案經丁○○○訴由台灣台中地方法院檢察署檢察官偵查起訴。
    理      由
一、本院前審訊據上訴人即被告丙○○對於八十六年六月一日，在台中市○○○路七
    十二號召集民間互助會，自任會首，會首、會員共二十四人，每會每月三萬元，
    而丁○○○以本人及子女名義共參加五會（呂明珠一會、廖麗妃二會、廖國雄一
    會、廖麗滿一會），丁○○○確有給付八十六年六月、七月兩月互助會款共三十
    萬元，而該互助會於第二會即宣告停標；而伊確曾持林勝裕等人所簽發之支票，
  向丁○○○調借現款屬實，惟已償還部分借款，現只欠款項六十萬元；而票號Ｔ
    Ｈ０六０六八０號，到期日中華民國八十六年八月二十五日，面額壹佰萬元之本
    票、票號ＴＨ０六０六八九號，到期日中華民國八十六年十月二十五日，面額柒
    拾捌萬元之本票二紙，伊有以伊父親「林登信」及自己名義為共同發票人，簽發
    上開二紙本票之事實，固供承不諱，惟矢口否認有何詐欺及偽造有價證券之犯行
    ，辯稱：簽兩張本票，伊父親與伊名字是伊簽的，但簽上伊父親名字是被逼的，
    伊簽時有三、五人在旁邊，他們說不簽的話要給伊顏色看，大度山夜景很美，要
    不要去看，伊心中害怕才簽的。一百七十八萬元欠款，其中六十萬是其借款，是
    兩、三年前陸續借的，都是拿支票去借，支票有的是拿朋友票去換的，有的是王
    啟人的，票兌現的很多，另有三十萬元是會款。第二會由王啟人標去，約六、七
    千元標去，時間太久，已不記得，錢有交給王啟人本人，王有開本票給伊，還有
    寫一張說明書說明這些與會錢無關，但被丁○○○的金兒廖麗妃強行拿走，應該
    是伊簽本票的同一天，在同一家ＫＴＶ內，告訴人兩會會款都有付給伊，共三十
    萬元，但她們把王啟人票拿走伊沒法向王討錢各等語。經查：
  (一)本件被告於八十六年六月一日，在台中市○○○路七十二號召集民間互助會，自
    任會首，會首、會員共二十四人，每會每月三萬元，而丁○○○以本人及子女名
    義共參加五會（呂明珠一會、廖麗妃二會、廖國雄一會、廖麗滿一會），丁○○
    ○確有給付八十六年六月、七月兩月互助會款共三十萬元，而該互助會於第二會
    即宣告停標各情，業據告訴人丁○○○指訴明確，並有互助會單一份在卷可稽。
    則以，被告召集之民間互助會，於八十六年六月一日召集，依民間互助會之慣例
    ，第一標均歸由會首，即所有互助會員將第一期互助會款交給會首，如是被告即
    收取有六十九萬元｛扣除會首一人，（24-1）×30000=690000元）｝，嗣於第二
    期被告雖供陳為會員「王啟人」標走，而「王啟人」者亦開具有本票交付予被告
    收執，此有告訴人所提出之本票十紙附卷可稽。而「王啟人」者經檢察官、本院
    歷次傳喚，始終未到庭，則究竟「王啟人」者是否確有參加被告所召集之上開互
    助會，即屬有疑，況且，被告在第二期互助會後，隨即宣告止會，未再繼續相關
    之互助會事務，則被告在召集上開互助會時，即存有不法所有之意圖，至為明顯
    。
  (二)被告自八十六年六月間某日起，前後五次，以需款週轉為由，持由林勝裕等人所
    簽發之支票九紙（面額二十二萬元二紙；十二萬元一紙；二十萬元一紙；三十萬
    元一紙；五萬元一紙；十萬元二紙；九萬三千元一紙），經丙○○背書後，向丁
    ○○○調借現款一百四十萬三千元，致丁○○○不疑有詐，而如數借予丙○○，
    詎上開九紙支票屆期經提示均不獲兌現之情，業據告訴人指訴綦詳於本院行調查
    時到庭供稱：原先他（按指被告）是拿林勝裕等人的支票來向伊借錢的，他用本
    票來換支票時，他說支票的主來向他要回支票，所以他偽造他父親的二張本票來
    換支票回去，支票伊都沒拿去提示，目前債務都沒有解決各等語（見本審卷第二
    十二頁），並有被告交付予告訴人之林勝裕等人所簽發之支票九紙、退票理由單
    一紙在卷可稽。則以，被告於前述召集互助會之同時間起即向告訴人調借現款，
    而其前開互助會於向告訴人收取二期之會款後，即宣告止會，足見被告當時之經
    濟狀況已陷於窘境，仍持他人所簽發之支票向告訴人調借現款，嗣其所交付之
    支票屆期提示均遭退票，足見被告於調借現款之初即存有不法所有之意圖，至堪
    認定。至於被告雖辯稱該所謂「借款」係其與告訴人合夥開設賭場之資金云云。
    惟查，(1)被告於偵查時供述：「（八十六年間持林勝裕支票向告訴人借款一四八
    萬元？）沒有，我只向她借了三十萬元。」（見偵查卷第三十二頁）、「（是否
    向告訴人借了一四０萬三千元？）共一七八萬，這是我們合夥經營賭場時我出資
    之款項，她先幫我墊的錢，叫我先開票給她，但我沒有拿到利潤。」等語（見同
    上偵查卷第六十六頁）；(2)嗣於本院審理時則供述：「（之前有否拿支票？）有
    ，但有幾張支票我記不得了，一百七十八萬元久款，其中六十萬是借款，是兩、
    三年前陸續借的，都是拿支票去借，支票有的是拿朋友票去換的，有的是王啟人
    的，票兌現的很多，另有三十萬元是會款。」等語（見原審法院八十九年五月九
    日審判筆錄）。是以，被告於檢察官最初偵查訊問時，供承持林勝裕之支票向
    告訴人借用三十萬元，嗣於檢察官再次訊問時，則否認有借款，而稱其與其父親
    林登信共同簽發共一百七十八萬元之本票共兩紙，係其與告訴人共同合夥投資開
    設賭場之款項，嗣於本院審理時則又供述其與其父親林登信共同簽發共一百七十
    八萬元之本票共兩紙，其中六十萬元借款，其中三十萬元係互助會款。如是，以
  被告前後供述之不一致，則被告所稱一百四十萬三千元，究竟是否為所謂合夥開
    設賭場之款項，容有疑義；再以，被告於偵查時所述：「（是否向告訴人借了
    一四０萬三千元？）共一七八萬，這是我們合夥經營賭場時我出資之款項，她先
    幫我墊的錢，叫我先開票給她，但我沒有拿到利潤。」等語（見偵查卷第六十六
    頁）。是以，上開一百七十八萬元若真係如被告所稱合夥投資款，則自合夥後，
    焉有可能自始被告均未實際出資，而由告訴人自始予以墊款之理，況且，若係告
    訴人要求被告開票，為何告訴人所持有者，非被告自己簽發之票據，而係案外人
    林勝裕等人之票據，而由被告背書，顯有悖於常理，何況被告亦自承曾持林勝裕
    之支票向告訴人調借現款，「但有幾張票我已不記得了」；參以，被告所稱開
    設賭場云云，經原審函查結果及傳喚證人即警員朱國華後，始由朱國華補陳林三
    文等人於八十六年六月十五日至八十六年七月二十五日，在台中市○○路○段一
    九五號相關賭博之卷證附卷可稽，並有原審八十六年度易字第五一三六號刑事判
    決在卷可稽，惟上開卷證資料中，林三文自承該賭博場所係由其所經營，並未敘
    及有關被告及告訴人之部分。是以，難僅憑告訴人住所曾遭警查獲賭博事證，即
    資為對被告有利之認定，而認定一百四十萬三千元，確係被告與告訴人間合夥開
    設賭場之資金。至於被告於偵查及本院審理時所提出之有關賭客之資料，僅能證
    明被告與該等人間有資金之往來，尚難以之認定係告訴人與被告共同經營賭場之
    證據。
  (三)而被告持以向告訴人調借現款之九紙支票，經告訴人屆期提示均不獲兌現，而被
    告為取回上開九紙支票及解決積欠之互助會款，於八十六年七月二十五日，分別
    在票號ＴＨ０六０六八０號，到期日中華民國八十六年八月二十五日，面額壹佰
    萬元之本票、票號ＴＨ０六０六八九號，到期日中華民國八十六年十月二十五日
    ，面額柒拾捌萬元之本票上，以「林登信」名義及自己名義為共同發票人，偽造
    上開二紙本票，並在上開本票上各偽造「林登信」署押一枚，並蓋用自己之指紋
    於「林登信」署押上後，並據以行使交付予丁○○○換回前開借款所交付之九紙
    支票，而上開二紙本票屆期均不獲兌現經過等情，業據告訴人指訴明確，且有上
    開二紙本票在卷為憑，而被告在台灣南投地方法院八十八年度投簡字第一八一號
    確認本票債權不存在事件審理時所自承：「票上『丙○○』、『林登信』名字都
    是我簽的，未經林登信同意，是對方逼的。」等語，有台灣南投地方法院八十八
    年度投簡字第一八一號確認本票債權不存在事件言詞辯論筆錄影本、及民事判決
    書在卷可按。至於被告雖辯稱上開二紙本票上，伊父親名字是伊簽的，但簽上伊
    父親名字是被逼的，伊簽時有三、五人在旁邊，他們說不簽的話要給伊顏色看，
    大度山夜景很美，要不要去看，伊心中害怕才簽的各等語。惟查，(1)被告所辯稱
    上開二紙本票，係伊在台中市○○路某酒店內，遭告訴人女兒廖麗妃強迫簽寫的
    ，再由廖麗妃將上開二紙本票交付予告訴人經過各情，業經告訴人之女兒廖麗妃
    於偵查及本院前審調查時所否認（偵查卷第四十至八頁反面，本院前審卷第四五
    頁）；(2)至於證人林崇勝於本院前審調查時稱「（八十八年七月二十五日晚上八
    時許，丙○○與廖麗妃有無在台中市○○路某一家酒店商討債務之事？）答：有
    的，當時我有在場，大約是六個男生，三個女生，在場的人丙○○、廖麗妃都認
    識，當時有很多人在逼丙○○，要把這件事情處理好，我有聽到有人對丙○○說
    ，今天你不處理好，就不能脫身，結果丙○○就同意和他處理，細節我就不清楚
    ，我有看到他在寫東西，但距離太遠，我沒看清楚他是寫什麼東西」，「（你有
    無聽到廖麗妃要丙○○在本票上寫他父親的名字？）答：我沒有聽到」，「（你
    有無看到丙○○將本票交給廖麗妃？）答：我先離開，我不知道交本票之事」（
    見本院前審卷第四六、四七頁），於原審審理時到庭證述：「（八十六年在台中
    市○○路某酒店那天詳情如何？）那天我在台北縣一家保全公司上班，當時剛下
    班丙○○從台北約我下來台中處理債務，他們之間的債務我不了解，我有欠丙○
    ○貳拾萬元，廿萬是我去他那邊賭博輸的，他是負責廠子的，我輸的錢他要負責
    ，廿萬是我打五、六次欠的。我都壓底是兩千元，壹台是壹佰。我到酒店後他們
    包括廖麗妃、丙○○等好幾人在談論債務的問題，我也在場，我跟他們都在包廂
    裡面。他們講太多我無法記得。我們到酒店時約十一、二點，我看到他們在討論
    債務問題，有壹個跟我講說這錢要怎麼還，談我自己的部分廿萬，我說我在上班
    ，我要標到會再還給他，他就說好答應了。那個人直接與我談這廿萬的問題，當
    時的情形看起來很火藥味。我感覺氣氛很不好。」、「（有無看到丙○○簽本票
    ？）我有看到丙○○在桌上寫東西。」、「（在簽本票時有看到什麼或聽到什麼
    ？）我只有看到他在寫東西，不曉得他再寫什麼，他簽完後我就走了。」、「（
    有無聽到對方恐嚇丙○○？）我只知道如果那天丙○○沒有處理此事很難脫身。
    」、「（有無看到別人打他？）無。」、「（有無聽到不簽本票就不能走這句話
    ？）我有聽到台語不知何人講說：你今天一定要處理。誰講的我不知道。廖麗妃
    與丙○○有就債務問題在吵架。」、「（你有無聽到廖麗妃叫丙○○在本票上填
    丙○○父親的名字？）我沒有聽到。」、「（有聽到丙○○說什麼？）我有聽到
    丙○○說他要處理。」各等語（見原審八十九年八月一日審判筆錄），以之核與
    林崇勝於偵查時所證述：「（提示丙○○、林登信簽發０六０六八０面額一佰萬
    元本票）你有無見過該張本票？）有，只記得八十六年某一天晚上接近凌晨時，
    在台中市○○路某一家店，我有看到丙○○簽本票，但不知是否這張本票，當天
    是丙○○約我自台北下來，他說他要去處理債務問題，叫我陪他下來。」、「（
    廖麗妃當天帶了幾位朋友去？）有很多，我已不清楚是幾位，當時我們是在酒店
    的某一個廂房內談。」、「（當天是何人叫丙○○簽本票？）那群人均與丙○○
    認識，是誰叫他簽本票的，我不清楚。」、「（你有無聽到對方叫丙○○簽萬元
    之本票？）沒有。」、「（你有無聽其他人要求丙○○在本票上發票人除了丙○
    ○外，還要他簽第三人為共同發票人？）我當時沒有注意聽，當天因我本來有欠
    丙○○二十萬，丙○○當場要求我將欠他的二十萬之債權轉讓給在場的第三人，
    我後來已還錢給那個人了。」、「（當天你有無聽到廖麗妃要求丙○○如何簽發
    本票？）沒有，我只有知道丙○○在寫本票。」、「（當天你有無聽到廖麗妃或
    其他人恐嚇丙○○，若不將他父親列為共同發票人，要對他如何不利？）當天我
    有聽到有一個人對丙○○說如果不處理債務，脫不了身，但我沒有聽到那個人說
    若不將他父親林登信列為共同發票人，脫不了身。」、「（當天除了處理廖麗妃
    與丙○○之債務，是否還要處理丙○○與其他人的債務？）我不了解他的債務。
    」、「（當天是否有聽到廖麗妃在恐嚇丙○○？）她沒有，她只是叫丙○○要還
    錢，恐嚇丙○○的是其他陌生男子。」等語（偵查卷第六十二頁至六十四頁正面
    ）。是以，證人林崇勝究竟知否被告在所謂大鵬路酒店內簽寫者為卷附之本票
    ，於偵查時係證述見過，且知悉被告簽寫本票，然於本院前審及原審審理時則證
    述僅看到被告在桌上寫東西，不曉得他寫什麼而已，已然有不一致；對於有無
    聽到廖麗妃所帶之人恐嚇之言語，於偵查時則證述有陌生男子恐嚇被告，於原審
    審理時則證述知道如果那天丙○○沒有處理此事很難脫身，聽到有人以台語說，
    你今天一定要處理，並未證述恐嚇之言詞，前後亦有所不一致；再參以，證人
    林崇勝於偵查時證述：「當天因我本來有欠丙○○二十萬，丙○○當場要求我將
    欠他的二十萬之債權轉讓給在場的第三人，我後來已還錢給那個人了。」等語（
    見偵查卷第六十三頁），然經檢察官質以被告，被告答稱：「（林崇勝有無欠你
    二十萬？）有，因我有欠朋友林進興二十萬，我叫林崇勝將二十萬還給林進興，
    時間是在八十六年七月二十五日以後才處理的，不是八十六年七月二十五日當天
    在酒店內處理的。」等語，則證人證述與被告又屬不一致。如是，尚難以證人林
    崇勝前後不一致之證述，即認定告訴人女兒廖麗妃有強迫被告簽寫本票之情，更
    難以此資為對被告有利之認定，被告若係被逼簽寫本票，事後為何不報警處理
    ，亦與事理有違。
  (四)綜上，被告於本院前審所為前開辯解，無非係圖卸責之詞，委無足採。本件事證
    明確，被告右揭犯行，洵堪認定。被告雖舉傳證人王啟人、林三文、林勝裕等人
    ，惟查證人王啟人經檢察官及原審多次傳喚均未到庭，證人林三文經營賭場與告
    訴人無涉，前已敘明，另林勝裕簽發支票，亦有支票及退票理由單在卷可稽，被
    告又承認係在林勝裕支票背面後交予告訴人，因此證人王啟人、林三文、林勝裕
    等人即無庸再行傳喚，併此敘明。
二、(一)核上訴人即被告所為，係犯刑法第三百三十九條第一項之詐欺取財罪（此部分
    業經本院前審判處罪刑已定讞在卷）、第二百零一條第一項之偽造有價證券罪。
    被告偽造有價證券後復持以行使，其行使有價證券行為為偽造有價證券行為所吸
    收；被告在本票偽造「林登信」署押，並在「林登信」姓名上蓋用自己之指紋，
    以之充為「林登信」之指紋，為偽造有價證券之階段行為，均不另論罪。(二)又按
    連續犯之成立，除主觀上須基於一個概括之犯意外，客觀上須先後數行為，逐次
    實施而具連續性，侵害數個同性質之法益，其每一前行為與次行為，依一般社會
    健全觀念，在時間差距上，可以分開，在刑法評價上，各具獨立性，每次行為皆
    可獨立成罪，構成同一之罪名，始足當之；如數行為於同時同地或密切接近之時
    地實施，侵害同一之法益，各行為之獨立性極為薄弱，依一般社會健全觀念，在
    時間差距上，難以強行分開，在刑法評價上，以視為數個舉動之接續施行，合為
    包括之一行為予以評價，較為合理，則屬接續犯，而為包括之一罪，本件被告為
    達換回支票之目的，於八十六年七月二十五日，偽造「林登信」署押，而偽造本
    票二紙（票號ＴＨ０六０六八０號，到期日中華民國八十六年八月二十五日，面
    額壹佰萬元之本票、票號ＴＨ０六０六八九號，到期日中華民國八十六年十月二
    十五日，面額柒拾捌萬元之本票），在時間差距上，實難以強行分開，依上揭說
    明，應認被告係以一接續之偽造行為同時觸犯二偽造有價證券罪（最高法院八十
    六年台上字第三二九五號判例參照）。如是，被告所犯偽造有價證券罪，係一行
    為觸犯數罪名，為想像競合犯，依刑法第五十五條之規定，應從較重之偽造有價
    證券罪處斷。(三)被告已自承其簽發本票並非為了要騙錢，因此被告所犯詐欺罪與
    偽造有價證券罪間，所觸犯罪名不同，顯係行詐之後為償債，乃另行起意，犯偽
    造有價證券罪。(四)查被告因賭博罪，經原審判處有期徒刑陸月，如易科罰金以三
    百元折算一日，於八十三年一月十一日准予易科罰金執行完畢之事實，有台灣台
    中地方法院檢察署刑案資料查註紀錄表在卷可按，其於五年之內再犯有期徒刑以
    上之本罪，係屬累犯，依法加重其刑。原審對被告丙○○論罪科刑，固非無見，
    惟查被告所犯詐欺罪與偽造有價證券罪之間，應分論併罰，已如前述，而原審認
    係牽連犯，容有未當，被告上訴意旨仍執前詞否認犯罪，雖不足採，惟原審判決
    既有上述可議之處，應由本院將原審判決撤銷，爰審酌被告已有賭博罪之不良素
    行，且經執行完畢，竟仍不知戒慎警惕，多次詐取告訴人之金錢，嗣為了解決債
    務，竟冒用其父親之名義偽造本票，造成其父親遭致告訴人之追索，犯後猶欲狡
    飾犯行，毫無悔意等一切情狀，量處如主文第二項所示之刑。至於票號ＴＨ０六
    ０六八０號，到期日中華民國八十六年八月二十五日，面額壹佰萬元之本票上偽
    造「林登信」為發票人部分、票號ＴＨ０六０六八九號，到期日中華民國八十六
    年十月二十五日，面額柒拾捌萬元之本票上偽造「林登信」為發票人部分，爰依
    刑法第二百零五條之規定，均予以宣告沒收，並定其應執行之刑。
三、上訴人即被告經合法傳喚無正當由不到庭，不待其陳述逕行判決。
四、據上論斷，應依刑事訴訟法第三百六十九條第一項前段、第三百六十四條、第二
    百九十九條第一項前段、第三百七十一條、刑法第二百零一條第一項、第二百零
    五條，罰金罰鍰提高標準條例第一條前段，判決如主文。
本案經檢察官乙○○到庭執行職務。
中      華      民      國      九十三   年       三      月   三十一   日
                                    臺灣高等法院臺中分院刑事第六庭
                                          審判長法  官  李  文  雄
                                                法  官  陳  秀  
                                                法  官  陳  嘉  雄
右正本證明與原本無異。
如不服本判決應於收受送達後十日內向本院提出上訴書狀，其未敘述上訴之理由者並
得於提起上訴後十日內向本院補提理由書（均須按他造當事人之人數附繕本）。
                                                書記官  陳  信  和
中      華      民      國      九十三   年       四      月     一     日
                                                                        Ａ
